【裁判字號】    89,判,3512
【裁判日期】    891214
【裁判案由】    綜合所得稅
【裁判全文】
最  高  行  政  法  院  判  決                  八十九年度判字第三五一二號
    原      告  乙○○
                          送達.
    被      告  財政部臺灣省北區國稅局
    代  表  人  林吉昌
右當事人間因綜合所得稅事件，原告不服行政院中華民國八十八年九月二十九日台八
八訴字第三五九八三號再訴願決定，提起行政訴訟。本院判決如左：
    主  文
再訴願決定、訴願決定及原處分（復查決定）關於其他所得及其罰鍰部分均撤銷。
訴訟費用由被告負擔。
    事  實
緣原告民國八十三年度綜合所得稅結算申報，被告以原告漏報利息所得新台幣（下同
）一六六、○七八元及其他所得三、六六三、一三○元，逃漏所得稅一、○二○、三
三六元，乃發單課徵當年度綜合所得稅，並分別按原告未申報所得屬已填報扣免繳憑
單之所得計一六六、○七八元處○．二倍之罰鍰及未申報所得非屬已填報扣免繳憑單
之所得計三、六六三、一三○元處○．五倍之罰鍰，合計四九六、八○○元（計至百
元為止）。原告不服，就其他所得及其罰鍰部分，申經復查結果，未准變更，提起訴
願、再訴願，均遭決定駁回，遂向本院提起行政訴訟。茲摘敘兩造訴辯意旨如次：
原告起訴意旨及補充理由略謂：一、憲法第十九條規定人民有依法律納稅義務，係指
人民僅依法律所定之納稅主體、稅目、稅率、納稅方法及納稅期間等項目而負納稅之
義務，為租稅法律主義。又中央法規標準法第五條規定：「左列事項應以法律定之：
一、憲法或法律有明文規定，應以法律定之者。二、關於人民之權利、義務者。三、
關於國家各機關之組織者。四、其他重要事項之應以法律定之者」，同法第六條亦規
定：「應以法律規定之事項，不得以命令定之」，為法律保留原則。按個人綜合所得
總額中，如有自力經營林業之所得、一次給付之養老金、退休金、贍養費、受僱從事
遠洋漁業於每次出海後一次分配之報酬，及因耕地出租人收回耕地而依平均地權條例
第七十七條規定給予之補償等變動所得，得僅以半數作為當年度所得，其餘半數免稅
，固為行為時所得稅法第十四條第三項所明定。依該法條規定，半數作為當年度所得
之適用要件有二：一、所得發生原因為耕地出租人收回耕地；二、所得給付依據為因
耕地出租人收回耕地而依平均地權條例第七十七條規定給予之補償，法律規定甚明。
惟政府依法徵收而終止租約時，究係基於政府行使公權力使耕地承租人非出於自願而
受強制交回耕地，佃農依平均地權條例第十一條規定領取之補償費與上開所得稅法之
規定之要件完全不同極為明確。被告課稅處分引用之財政部七十四年四月二十三日台
財稅第一四八九四號函：「佃農承租之土地，因政府徵收而終止租約，其依平均地權
條例第十一條規定，由土地所有權人所得之補償地價扣除土地增值稅後餘額之三分之
一給予佃農之補償費，應比照地主收回土地適用所得稅法第十四條第三項變動所得之
規定，以補償費之半數作為當年度所得，其餘半數免稅。」竟僅以「比照」一詞表過
，顯以行政命令擴大課稅之主體範圍與要件，即與首開租稅法律主義及法律保留原則
有悖。原告執詞據理主張，再訴願決定並未逐一具體指駁原告主張有何不合，僅泛指
系爭函釋係中央財稅主管機關基於職權，對所得稅法第十四條第三項規定所作之解釋
，採取對納稅義務人有利之核課方式，符合立法意旨，自應有其適用。究竟如何合於
立法意旨？合於何種法律？合於何時之法律？如何對納稅義務人有利？是否合於司法
院釋字第四二○號解釋所稱「涉及租稅事項之法律，其解釋應本於租稅法律主義之精
神，依各該法律之立法目的，衡酌經濟上之意義及實質課稅之公平原則為之。」全未
查明，實有理由不備之違法。二、次自政府徵收土地補償免稅之立法意旨以觀，「公
共設施保留地因本法第四十九條第一項徵收取得之加成補償，免徵所得稅。」、「新
市鎮特定區核定後，主管機關對於新市鎮特定區內私有土地應先與所有權人協議價購
，未能達成協議者，則實施區段徵收，並於區段徵收公告期滿一年內，發布實施新市
鎮特定區計畫。前項協議成立者，免徵其土地增值稅。」為都市計畫法第五十條之一
，新市鎮開發條例第六條所明定。俟八十三年二月二日（即系爭補償費發放前）立法
院修正通過之平均地權條例第四十二條及第四十二條之一，對於土地徵收及區段徵收
亦免徵土地增值稅。查政府徵收土地各項徵收補償費免徵包含所得稅、土地增值稅之
目的係為加速政府公共設施之建設，排除取得用地之障礙，此有上開法條修訂之立法
理由可參。於被徵收之耕地有三七五租約之場合，徵收之土地影響者厥為承租人生計
，是承租人方為徵收土地之主要障礙，立法本意絕無排除承租人領取之補償費而不得
免徵所得稅之理。又土地增值稅本質上即為所得稅，為租稅理論之一致見解，（所得
稅法第四條第十六款立法理由參照）。系爭函釋發布後，上開七十四年後始新頒（修
訂）之都市計畫法、新市鎮開發條例及平均地權條例既已先後就補償地價之全部免徵
土地增值稅（實即為免徵所得稅）。於土地徵收之場合地主領取三分之二部分免土地
增值稅亦免所得稅，佃農領取補償地價三分之一部分，所得性質、所得原因、所得來
源等免徵要件標的完全相同（有謂課徵標的不同者，純屬曲解），絕無予課徵所得稅
之理，政府徵收土地編製預算時，亦未做如此設計，被告應甚瞭然。再訴願決定未全
面斟酌七十四年以後受政冶經濟情勢之變遷，影響上開特別法之修訂意旨，仍執著七
十四年以前過時之普通法（即所得稅法）立法意旨所為之函釋，顯已違法。三、再自
經濟發展與公平原則以觀：「國家為改良農民之生活，增進其技能，應制定保護農民
之法律，實施保護農民之政策」為憲法第一百五十三條所明定。明確揭示國家負有保
障農民生存及提升其生活水準之義務，司法院釋字第四二二號解釋可資參照。租稅之
徵收為合憲法規定除農業用地之移轉免土地增值稅（土地稅法第三十九條之二），於
所得稅法部分則有，自力耕作之農林牧收入各種所得之成本及必要費用標準，各年度
均訂有百分之百等實質免稅優惠規定（八十三年二月八日財政部台財稅第八二一五八
二九三○號函），無非在貫徹首開憲法規定之意旨。觀諸全稅法規定，凡與農民之農
地有關之各類稅捐或定為免稅或實質免稅；是於政府徵收耕地有三七五租約時對身分
居農民最下層之佃農領取之補償費予以課稅，除顯與首開規定意旨不合外，與經濟發
展及公平原則有悖，亦與府施政之一致性有間。就情理而論同為領取新市鎮開發之土
地徵收補償費居於強勢之地主則不論地主身分為何？取得之補償費全額免徵土地增值
稅外尚免徵所得稅，反之居弱勢具佃農身分且實際從事工作之承租人，所領取之補償
費將半數列為課稅所得，則違行政法之平衡原則至甚，立法意旨絕非如是。至一再訴
願決定指系爭函釋合於公平原則，實屬錯誤曲解。四、末自實質課稅原則以論：有所
得必須課稅，固為所得稅之基本精神。惟租稅法所重視者，應為足以表徵納稅能力之
實質的經濟事實，而非其外觀之法律行為或形式上之登記事項，對實質上相同經濟活
動所產生之相同經濟利益，應課以相同之租稅，始符合租稅法律主義所要求之公平及
實質課稅原則。實質課稅原則為租稅法律主義之內涵及當然歸趨，故有關課徵租稅構
成要件事實之判斷及認定，自亦應以其實質上經濟事實關係及實質經濟利益為準，而
非以形式外觀為準，為鈞院之一致見解，亦為司法院大法官會議所採認。系爭補償費
縱應將變動所得半數列為當年度所得，則列為當年度所得之所得類別應列為第六類之
自力之耕作所得，則當年度所得減除必要費用百分之百後，所得應為零，而非被告所
指之第九類其他所得，理由如左：（一）按補償費半數列為當年度所得之規定，所得
稅法第十四條係將之獨立為第三項，而非列入第一項第九類之其他所得項下。且本法
條文中未指明系爭補償費應列為當年度「其他所得」課稅。逕解為當年度其他所得恐
失諸草率。（二）同條項應列為變動所得者，本法尚例示自力經營林業之所得，一次
給付之退休金、贍養費等，其中自力經營林業之所得為第六類自力耕作，漁、牧、林
礦之所得以全年收入減除成本及必要費用（當年度及現行規定為百分之百）後之餘額
為所得額。一次給付之退休金、贍養費則屬第二類之薪資所得，適用本法薪資所得之
免徵規定，均視各類所得之性質為徵免之客體，絕不得逕解為全部為其他所得即予課
稅。（三）參諸所得稅法第十四條第三項立法理由，係「變動所得之予特別處理，因
其係由長期累積形成，不宜於取得年度一次適用累進稅率課稅，又為便於執行，故以
折扣法，一次扣算以資簡化」，顯然係規定以折扣法一次扣算，為變動所得「扣除方
法」之優惠規定，立法要旨僅在訂明半數免稅之優惠而已，並不得擴張解為相對其餘
半數即屬應稅。實則條文規定「半數作為當年度所得」，並未稱「半數作為當年度所
得課稅」其理甚明。是就立法理由而論，主管稽徵機關應視另半數所得之性質論定徵
免之依據。（四）系爭徵收補償費係政府（即本件之耕地出租人）對具佃農身分且實
際從事耕作之承租人因喪失承租耕地而失去耕地未來所生自力耕作所得之相對賠償，
實質上或形式上均應認為係出租人失去耕地自立耕作所得之補償。設若是項土地未經
政府強迫徵收，原告年年尚有自力耕作所得，該類所得依現行規定減除全部成本及必
要費用後餘額為零。原告承租土地果未經徵收，繼續耕作年年是類所得既為零，實無
一次取得自力耕作之所得而適用應更具優惠性質之變動所得規定，反應課稅之理，其
違反上開實質所得課稅原則之租稅法理甚明。（五）至一再訴願決定理由指：「財政
部七十四年四月二十三日台財稅第一四八九四號函釋，以補償費之半數作為當年度所
得，其餘半數免稅，係採對納稅義務人最有利之方式核課，有該部八十六年五月五日
台財稅第八六一八九五九九八號函釋可資參照，所訴系爭補償費屬自力耕作所得，並
不足採」云云，純屬違法解釋。又所引據之財政部八十六年五月五日台財稅第八六一
八九五九九八號函釋，並未編入財政部八十七年版所得稅法令彙編，依稅捐稽徵法第
一條之一規定及財政部八十七年九月二十一日台財稅第八七一九六五三六六號函意旨
，應一律不再援引。一再訴願決定疏未及此，亦有不法。至原告自提起訴願起執詞主
張系爭補償費屬自力耕作所得，被告僅泛稱「並不足採」，尤未具體逐項指摘原告之
主張有何不當，亦屬重大疏略。五、至罰鍰部分，本稅之課徵處分既有違法，罰鍰部
分自應予撤銷原不待言。本件被告責由原告補行申報系爭補償費，原告依令申報系爭
補償費所得欄為零，有申報書影本在卷可稽。依財政部六十一年台財稅第三一六二六
號函釋，自不得按未申報論處，況類似事件，被告並未論處罰鍰，其處理顯非一致，
與行政處分之一致性有違。六、又按八十九年一月二十六日總統令頒公布新市鎮開發
條例第六條第三項規定；耕地承租人因第一項徵收而領取之補償費，自八十六年五月
二十三日本條例公布生效日後尚未核課確定者，不計入所得課稅。撥用公有耕地之承
租人準用之。本件原告為淡水新市鎮綜合示範社區區段徵收範圍內公有土地之承租人
，系爭補償費課徵綜合所得稅事件於八十六年五月二十三日新市鎮開發條例公布生效
日後尚未核課確定（稅捐稽徵法第三十四條第三款參照），依上開規定應不計入所得
課稅。原處分及一再訴願決定所為課稅及罰鍰處分均有不法，應將原處分、訴願及再
訴願決定撤銷，以資適法等語。
被告答辯意旨略謂：一、關於其他所得部分：（一）按「凡有中華民國來源所得之個
人，應就其中華民國來源之所得，依本法規定，課徵綜合所得稅。」「本法稱中華民
國來源所得，係指左列各項所得：一、．．．十一、在中華民國境內取得之其他收益
。」「個人之綜合所得總額，以其全年左列各類所得合併計算之：第一類：．．．第
九類：其他所得：不屬於上列各類之所得，以其收入額減除成本及必要費用後之餘額
為所得額。」及「個人綜合所得總額中，如有自力經營林業之所得、一次給付之養老
金、退休金、膽養費、受僱從事遠洋漁業於每次出海後一次分配之報酬，及因耕地出
租人收回耕地而依平均地權條例第七十七條規定，給予之補償等變動所得，得僅以半
數作為當年度所得，其餘半數免稅。」分別為行為時所得稅法第二條第一項、第八條
第十一款、第十四條第一項第九類及第三項所明定。次按「佃農承租之土地，因政府
徵收而終止租約。依平均地權條例第十一條規定，由土地所有權人所得之補償地價扣
除土地增值稅後餘額之三分之一給予佃農之補償費，應比照地主收回土地適用所得稅
法第十四條第三項變動所得之規定，以補償費之半數作為當年度所得，其餘半數免稅
。」復為財政部七十四年四月二十三日台財稅第一四八九四號函所明釋。（二）卷查
本件原核定以原告承租之公有土地，因臺灣省政府即本件耕地出租人收回耕地終止租
約於八十三年間領取補償費計七、三二六、二六○元，核屬變動所得之其他所得，遂
以補償費之半數三、六六三、一三○元作為當年度所得，併課八十三年度綜合所得稅
。原告不服，主張系爭補償費係政府對其佃農身分實際耕作之承租人，因喪失該承租
耕地而失去該耕地所生之農業所得之補償，必為自力耕作、漁、牧、林、礦之所得，
而非其他所得，應依財政部訂頒費用標準規定，以收入總額之百分之一百為必要費用
自所得項下減除，當年度是項所得淨額即為零元，又本件係政府徵收之土地補償費與
私有土地承租人收回耕地之補償費有別，原核定私有土地承租人收回耕地或私有土地
經徵收之相關解釋函核定半數為課稅所得，亦有不法云云，申經復查結果，原核定以
系爭所得係原告承租之公有土地，因政府需用而終止租約所領取之補償費，有淡海新
市鎮綜合示範社區公有土地承租人補償清冊影本附原卷可稽，原核定按其領取補償費
之半數三、六六三、一三○元，併課其當年度綜合所得稅，並無不合。至原告主張系
爭補償費屬自力耕作之所得，應扣除百分之百之必要費用，是項所得淨額為零元乙節
，查系爭補償費係屬所得稅法第十四條第一項第九類規定之其他所得，是原告主張顯
係對法令之誤解，核不足採。（三）至原告主張再訴願書引據之財政部八十六年五月
五日台財稅第八六一八九五九九八號函釋中部分文字（按為該函釋說明四部分）未編
入八十七年版所得稅法令彙編，依稅捐稽徵法第一條之一及財政部八十七年九月二十
一日台財稅第八七一九六五三六六號函釋不應適用乙節，經查該項函釋關於說明四刪
除理由為財政部七十四年四月二十三日台財稅第一四八九四號函已有核示，故予以刪
除，並非前揭八十六年財政部函釋不得援引，而係該函釋部分內容已另規定於前揭財
政部七十四年函釋，原告主張顯係誤解。（四）另原告主張地主領取三分之二部分免
土地增值稅亦免所得稅，佃農領取補償地價三分之一部分，其所得性質、原因及來源
與免徵標的相同乙節：經查地主領取三分之二土地與佃農領取補償地價三分之一兩者
，其性質本不相同，課稅之客體不同，自不得援引比較，原告主張應比照土地增值稅
免稅規定，委不足採。二、關於科處罰鍰部分：（一）按「納稅義務人應於每年二月
二十日起至三月底止，填具結算申報書，向該管稽徵機關，申報其上一年度內構成綜
合所得總額或營利事業收入總額之項目及數額，以及有關減免、扣除之事實，並應依
其全年應納稅額減除暫繳稅額及尚未抵繳之扣繳稅額，計算其應納之結算稅額，於申
報前自行繳納。．．．」及「納稅義務人已依本法規定辦理結算申報，但對依本法規
定應申報課稅之所得額有漏報或短報情事者，處以所漏稅額兩倍以下之罰鍰。」分別
為所得稅法第七十一條第一項及第一百十條第一項所明定。（二）本件原告八十三年
間領取系爭補償費，依前揭法條規定自應按取得補償費之半數申報為當年度之所得，
惟原告漏未申報。另又漏報利息所得一六六、○七八元，致逃漏所得稅額一、○二○
、二三六元，有原告八十三年度綜合所得稅結算申報書及淡海新市鎮綜合示範社區公
有土地承租人補償清冊影本附原卷可稽，違章事證明確，原核定按所漏稅額科處罰鍰
計四九六、八○○元，揆諸首揭規定並無不合，請予維持。綜上所陳，原處分及訴願
、再訴願決定均為適法，原告之訴顯無理由，請依法判決駁回等語。
    理  由
按「新市鎮特定區核定後，主管機關對於新市鎮特定區內之私有土地，應先與所有權
人協議價購，未能達成協議者，得實施區段徵收，並於區段徵收公告期滿一年內，發
布實施新市鎮特定區計畫。」、「耕地承租人因第一項徵收而領取之補償費，自八十
六年五月二十三日本條例公布生效日後尚未核課確定者，不計入所得課稅。撥用公有
耕地之承租人準用之。」為八十九年一月二十六日修正公布之新市鎮開發條例第六條
第一項、第三項所明定。本件被告以原告承租台灣省政府（即本件耕地承租人）坐落
台北縣淡海新市鎮綜合示範社區公有土地，因政府需用土地而終止租約收回耕地，而
於八十三年間領取補償費七、三二六、二六○元，依財政部七十四年四月二十三日台
財稅第一四八九四號函釋，該項所得應比照地主收回土地適用所得稅法第十四條第三
項變動所得之規定，以補償費之半數作為當年度所得，其餘半數免稅，乃核定系爭補
償費之半數三、六六三、一三○元，併課原告八十三年度綜合所得稅，並按所漏稅額
科處○．五倍之罰鍰，固非全然無據。惟查，依新市鎮開發條例第六條第三項後段規
定關於撥用公有耕地之承租人所領取之補償費尚未核課確定者，不計入所得課稅。上
開規定為行為時所得稅法第二條第一項、第八條第十一款、第十四條第一項第九類及
第三項之特別規定，自應優先予以適用。系爭補償費為原告承租臺北縣淡海新市鎮綜
合示範社區徵收範圍之公有耕地，因政府需用土地經終止租約所領取，且此部分所得
稅之核課仍在行政救濟中尚未確定，揆諸首揭規定即不得計入所得課稅。被告未及適
用新市鎮開發條例第六條第三項後段之規定，而以系爭補償費應比照地主收回土地適
用所得稅法第十四條第三項變動所得之規定，以其半數作為當年度所得，並按所漏稅
額科處○．五倍之罰鍰，適用法規不無違誤。一再訴願決定遞予維持，亦有未洽。原
告執以指摘，為有理由，應由本院將再訴願決定、訴願決定及原處分（復查決定）關
於其他所得及其罰鍰部分均撤銷，以資糾正。
據上論結，本件原告之訴為有理由，爰依行政訴訟法施行法第二條、行政訴訟法第九
十八條第三項前段，判決如主文。
中    華    民    國     八十九      年     十二     月      十四       日
                    最 高 行 政 法 院  第 五 庭
                                審 判 長 法  官      廖  政  雄
                                         法  官      黃  璽  君
                                         法  官      趙  永  康
                                         法  官      林  清  祥
                                         法  官      姜  仁  脩
右  正  本  證  明  與  原  本  無  異
                                         法院書記官  蘇  金  全
中    華    民    國     八十九      年     十二     月      十五       日


司法院資訊處製作；財團法人民間司法改革基金會備份。
